臺灣臺北地方法院民事判決
109年度訴字第4435號
原      告  財政部國有財產署北區分署

法定代理人  郭曉蓉  
訴訟代理人  楊承翰律師
            楊德一律師
上  一  人
複  代理人  呂相璇律師
被      告  林罔腰  


訴訟代理人  邱家榮  

上列當事人間請求給付土地使用補償金事件，本院於民國111年3
月23日言詞辯論終結，判決如下：
    主  文
被告應給付原告新臺幣肆拾陸萬柒仟玖佰捌拾參元，及自民國一
百一十年八月十七日起至清償日止，按週年利率百分之五計算之
利息。
原告其餘之訴駁回。
訴訟費用由被告負擔十分之六，餘由原告負擔。
本判決原告勝訴部分得假執行。
    事實及理由
壹、程序部分
　　按訴狀送達後，原告不得將原訴變更或追加他訴。但擴張或
    減縮應受判決事項之聲明者，不在此限，民事訴訟法第255
    條第1項第3款定有明文。查原告起訴時聲明請求被告應給付
    原告新臺幣（下同）53萬6,580元，及自支付命令送達翌日
    起至清償日止，按週年利率5%計算之利息（見司促卷第7頁
    ）；嗣於民國110年12月14日具狀變更聲明（見本院卷第206
    頁），核屬擴張應受判決事項之聲明，與前揭規定相符，應
    予准許。
貳、實體部分
一、原告主張：原告所管理位在臺北市○○區○○段○○段0000000000
    000000○0○地號國有土地（下稱系爭土地）遭被告無權占用
    ，作為鐵及磚造平房、雨遮、圍牆、庭院等使用（門牌號碼
    ：臺北市○○區○○○路0段00巷00號，下稱系爭房屋），爰依民
    法第179條規定，請求被告給付自102年8月起至110年7月止
    無權占用系爭土地之相當租金不當得利（補償金）等語。並
    聲明：被告應給付原告76萬5,149元，及自民事訴之變更聲
    明狀繕本送達翌日起至清償日止，按週年利率5%計算之利息
    。
二、被告辯以：伊於50幾年前購買系爭房屋，房屋均無增建或改
    建，當時並未精準測量，伊不知道有占用到系爭土地，且伊
    每個月都有繳納租金給原告，又被告已僱工自行拆除占用系
    爭土地上之房屋，依國有非公用不動產被占用處理要點（下
    稱處理要點）第6點第1項第3款規定，可免收使用補償金，
    另原告聲請支付命令前逾5年之不當得利已罹於時效，且測
    量房屋占用到系爭土地的面積，不應包含供公眾行走的滴水
    線投影面積等語。並聲明：原告之訴駁回。
三、兩造均不爭執系爭土地為中華民國所有，委託原告管理，被
    告則為系爭房屋之事實上所有權人等情，並有系爭土地登記
    謄本、房屋稅查詢資料、現場照片、臺北市古亭地政事務所
    土地複丈成果圖在卷可稽（見司促卷第15至17頁、第33頁，
    本院卷第103至105頁、第117至119頁），堪信為真。原告主
    張系爭房屋無權占用系爭土地，被告應給付相當於租金之不
    當得利，為被告所否認，並以前揭情詞置辯。經查：
　㈠原告請求被告給付相當於租金之不當得利，為有理由：
　⒈按無法律上之原因而受利益，致他人受損害者，應返還其利
    益；不當得利之受領人應返還之利益，如依其利益之性質不
    能返還者，應償還其價額；民法第179條本文、第181條但書
    分別定有明文。次按無權占用他人之土地可能獲得相當於租
    金之利益，為社會通常之觀念，而土地所有人因此受有相當
    於租金之損害，自得依民法第179條前段規定，請求相當於
    租金之不當得利。
　⒉查系爭房屋有部分占用系爭土地等節，為兩造所不爭執。被
    告雖主張每個月都有繳納租金給原告等語，然被告僅有就系
    爭房屋占用臺北市○○區○○段○○段00000000000000000000地號
    土地部分與原告訂立租約，此有原告所提土地勘查表在卷可
    佐（見本院卷第159、161、162頁），堪認被告繳納的租金
    為占用117-17地號土地的對價，就系爭房屋占用系爭土地即
    117、117-6、117-14等3筆地號土地則未訂立任何租賃契約
    。被告雖抗辯其於50幾年前購買系爭房屋，不知道有占用到
    系爭土地等語，然系爭房屋長期占用系爭土地，仍難謂原告
    就占用事實知情而未異議，亦無從推論其已默示同意被告使
    用系爭土地。
　⒊被告另抗辯其已僱工自行拆除占用系爭土地上之房屋，依處
    理要點第6點第1項第3款規定，可免收使用補償金等語。然
    查，處理要點第6點第1項第3款規定：「被占用之不動產，
    在占用人未取得合法使用權源或騰空交還前，執行機關先依
    民法不當得利之規定，向占用人追溯收取使用補償金。但符
    合下列情形者，得予免收、減半計收或緩收：……㈢執行機關
    以民事訴訟請求返還前，占用人自行騰空交還；或配合依限
    騰空交還者，免收使用補償金」，僅賦予執行機關即財政部
    國有財產署所屬各分署、辦事處，在符合各該款項規定之情
    形下，有「得」予免收、減半計收或緩收使用補償金之行政
    裁量權限，並非課予其必須減免或緩收使用補償金之義務，
    或完全剝奪財政部國有財產署依法請求損害賠償、不當得利
    之權利，是被告依前揭處理要點規定抗辯原告不得請求不當
    得利損害金，並無理由。準此，被告因無權占用系爭土地而
    受有利益，致原告受有無法使用之損害，構成不當得利，且
    前揭利益之性質為無從返還，則原告依民法第179條本文、
    第181條但書規定，請求以「相當於租金」之數額為返還之
    價額，而請求給付相當於租金之不當得利，應屬有據。
　㈡被告所提時效抗辯有無理由？原告得請求返還之數額為何？
　⒈按利息、紅利、租金、贍養費、退職金及其他一年或不及一
    年之定期給付債權，其各期給付請求權，因5年間不行使而
    消滅，民法第126條定有明文。租金之請求權因5年間不行使
    而消滅，既為民法第126條所明定，則凡無法律上之原因，
    而獲得相當於租金之利益，致他人受損害時，如該他人之返
    還利益請求權已逾租金短期消滅時效之期間，對於相當於已
    罹消滅時效之租金利益，即不得依不當得利之法則，請求返
    還。其請求權之時效期間，仍應依前開規定為5年（最高法
    院106年度台上字第2054號裁定意旨參照）。被告抗辯原告
    聲請支付命令前逾5年之不當得利已罹於時效等語，依上開
    說明，此等抗辯應屬有據。原告係於109年2月13日聲請支付
    命令，並因被告提出異議而視為起訴，則於起訴繫屬日回溯
    5年內之期間方屬符合5年短期時效期間，即「104年2月13日
    起至109年2月12日止」此段期間之請求權，並未罹於時效，
    於104年2月12日以前之請求權則已罹於時效。
　⒉至被告辯稱系爭房屋的占用面積應不包含滴水線投影面積等
    語，惟屋簷下滴水線即為建物使用土地之最大投影面積，雖
    滴水線下方為空地可供公眾通行，然仍屬系爭房屋使用並占
    用土地之範圍，是被告前揭抗辯，尚難憑採。則系爭房屋占
    用系爭土地之面積，應包含滴水線內之雨遮、巷道前雨遮，
    即為複丈成果圖所示圖示甲1至甲3（117地號部分，共1.62
    平方公尺）、乙1至乙6（117-6地號部分，共9.15平方公尺
    ）、丙1至丙4（117-14地號部分，共13.27平方公尺）加總
    之面積。
　⒊按城市地方房屋之租金，以不超過土地及其建築物申報總價
    年息百分之10為限；前條規定，於租用基地建築房屋均準用
    之，土地法第97條第1項及第105條分別定有明文。又基地租
    金之數額，除以基地申報地價為基礎外，尚須斟酌基地之位
    置，工商業繁榮之程度，承租人利用基地之經濟價值及所受
    利益等項，並與鄰地租金相比較，以為決定，並非必達申報
    總地價年息百分之10最高額（最高法院68年台上字第3071號
    判決意旨參照）。本院審酌系爭土地地目為建，位於臺北市
    中正區，並有巷道對外聯通，此有本院109年9月17日勘驗筆
    錄及現場照片在卷可考（見本院卷第97至105頁），參以被
    告係作為平房、雨遮、圍牆及庭院等自用，而未另作其他營
    利使用等情，認以原告所請求按申報地價年息5%計算被告所
    受相當於租金之不當得利，應為適當。準此，依系爭土地之
    歷年申報地價（見本院卷第67至69頁、第157至162頁），計
    算被告應給付之不當得利數額應為467,983元（計算式詳參
    附表）。
　⒋原告本件得請求之金額，屬無確定期限之給付，原告請求加
    計自民事訴之變更聲明狀繕本送達被告之翌日起（即自110
    年8月17日起，見本院卷第187頁）至清償日止，按週年利率
    5%計算之遲延利息，核與民法第203條、第229條第2項、第2
    33條第1項前段規定相符，亦應准許。
四、綜上所述，原告依民法第179條規定，請求被告給付467,983
    元，及自110年8月17日起至清償日止，按週年利率5%計算之
    利息，為有理由，應予准許，逾此部分，為無理由，應予駁
    回。
五、本判決所命給付之金額未逾50萬元，爰依民事訴訟法第389
    條第1項第5款規定，依職權宣告假執行。
六、本件事證已臻明確，兩造其餘之攻擊或防禦方法及所提之證
    據，經本院斟酌後，認為均不足以影響本判決之結果，自無
    逐一詳予論駁之必要。
七、訴訟費用負擔之依據：民事訴訟法第79條。
中　　華　　民　　國　　111 　年　　4 　　月　　13　　日
                  民事第七庭  審判長法  官  姜悌文
                                    法  官  黃珮如
                                    法  官  許筑婷
以上正本係照原本作成。
如對本判決上訴，須於判決送達後20日內向本院提出上訴狀。如
委任律師提起上訴者，應一併繳納上訴審裁判費。
中　　華　　民　　國　　111 　年　　4 　　月　　13　　日
                                    書記官  林政彬
附表：　　　　　　　　　　　　　
地號 面積 （平方公尺） 申報地價 （元/平方公尺） 自104年2月13日起至109年2月12日止，以申報地價之年息5%計算 （元以下四捨五入） 117 1.62 104年2月至104年12月：63,255元 105年1月至106年12月：85,061元 107年1月至108年12月：82,057元 109年1月至109年2月：84,408元 104年2月13日至104年2月29日(17日)：1.62×63,255×5%÷12÷29×17=250元 104年3月至104年12月（10月）：1.62×63,255×5%÷12×10=4,270元 105年1月至106年12月（2年）：1.62×85,061×5%×2=13,780元 107年1月至108年12月（2年）：1.62×82,057×5%×2=13,293元 109年1月1日至109年2月12日（43日）：1.62×84,408×5%÷12÷30×43=817元  250+4,270+13,780+13,293+817=32,410元 117-6 9.15 104年2月至104年12月：60,500元 105年1月至106年12月：82,600元 107年1月至108年12月：80,000元 109年1月至109年2月：83,600元 9.15+13.27=22.42平方公尺  104年2月13日至104年2月29日(17日)：22.42×60,500×5%÷12÷29×17=3,313元 104年3月至104年12月（10月）：22.42×60,500×5%÷12×10=56,517元 105年1月至106年12月（2年）：22.42×82,600×5%×2=185,189元 107年1月至108年12月（2年）：22.42×80,000×5%×2=179,360元 109年1月1日至109年2月12日（43日）：22.42×83,600×5%÷12÷30×43=11,194元  3,313+56,517+185,189+179,360+11,194=435,573元 117-14 13.27 104年2月至104年12月：60,500元 105年1月至106年12月：82,600元 107年1月至108年12月：80,000元 109年1月至109年2月：83,600元  合計 467,983元（32,410+435,573=467,983元）